臺灣臺中地方法院刑事判決　　　　　　　　　　　　　九十一年度訴字第二九八號
　　公　訴　人　臺灣臺中地方法院檢察署檢察官
　　被　　　告　甲○○
右列被告因詐欺案件，經檢察官提起公訴（九十年度調偵字第八四號），本院判決如
左：
    主  文
甲○○無罪。
    理  由
一、公訴意旨略以：被告甲○○於民國八十七年七、八月間，透過台中市○○區○○
    路一段二○之一二號「新聯代書事務所」代書張文彥介紹，並提供其父徐學光所
    有坐落台中縣豐原市○○○段○一五一─○○三一號、○一五一─○○三五號及
    ○一五一─○○三六號等土地設定第一順位抵押權及地上權，向丁○○借款新台
    幣（下同）二百五十萬元，利息每一百萬元每月二萬四千元，預扣三個月利息。
    甲○○借款並支付約七、八期利息後，因自八十八年四、五月間起即無法負擔利
    息，並遭丁○○催促還款甚急，竟意圖得財產上不法之利益，經由丙○○○依報
    紙廣告所刊登之電話接洽後，於八十九年五月間某日，以八千元之代價購得如附
    表所示面額為三百萬元、發票人為員頂企業有限公司（法定代理人為蔡佳樹，另
    案簽移台灣彰化地方法院檢察署檢察官偵辦中）之無法兌現俗稱「芭樂票」之支
    票一紙。嗣甲○○於該紙支票背書後，即於八十九年五月二十日交予丁○○以清
    償借款，且要求丁○○塗銷上開土地之抵押權設定。俟經丁○○持票向金融機關
    照會查證後，始發現該紙支票係俗稱「芭樂票」，因而未辦理塗銷抵押權登記，
    因認被告涉犯刑法第三百三十九條第三項、第二項之詐欺得利未遂罪嫌云云。
二、按犯罪事實應依證據認定之，無證據不得推定其犯罪事實；不能證明被告犯罪或
    其行為不罰者，應諭知無罪之判決，刑事訴訟法第一百五十四條、第三百零一條
    第一項分別定有明文。又告訴人之告訴，係以使被告受刑事追訴為目的，是其陳
    述是否與事實相符，仍應調查其他證據以資審認，最高法院五十二年台上字第一
    三００號著有判例可資參照。再刑法第三百三十九條第二項之詐欺得利罪，除須
    施用詐術外，並以得財產上不法之利益，為其成立要件。債務人以詐術獲允延期
    清償債務，是否有財產上不法之利益可得，應就具體事實詳加審認，債務人如確
    因延期履行債務而可得財產上不法之利益，固應構成上開條項之罪；否則，僅屬
    民事上清償債務之問題，應不為罪。本件公訴人認被告涉有詐欺得利未遂罪嫌，
    無非係以被告坦承購買右揭芭樂票予丁○○供清償借款之事實，及告訴人丁○○
    之指訴、證人乙○○、劉鴻英、丙○○○之證詞，與附表所示之支票及退票理由
    單影本為其論據。訊據被告固坦承右揭其因丁○○催討欠款甚急，而透過丙○○○以八千元代價購得如附表所示之芭樂票（下稱系爭芭樂票）一紙，持交丁○○
    用以還款之事實，惟堅決否認有何詐欺得利之不法意圖，辯稱：伊係因丁○○一
    直要求伊還錢，並找伊父親，伊沒有辦法始透過丙○○○以八千元之代價購買系
    爭芭樂票交予丁○○。伊將系爭芭樂票交予丁○○時，是說如果該支票嗣後有兌
    現，丁○○應塗銷上開抵押權，並非為了要求丁○○塗銷上述抵押權與地上權，
    而交付系爭芭樂票予丁○○等語。經查，系爭芭樂票係被告透過丙○○○，以八
    千元之代價購得，及被告明知該支票係無法兌現之芭樂票，仍持交丁○○等事實
    ，業據被告於偵審中供承在卷，核與丁○○指訴及證人乙○○、劉鴻英於偵查中
    所證情節相符，固堪認定。惟查，被告於偵審中始終供稱：伊係因屢經丁○○催
    討欠款，並找上伊父親，伊始購買系爭芭樂票，且伊將該紙芭樂票交予丁○○時
    ，伊係說如果支票有兌現的話，就要塗銷抵押權等語，核與丁○○於偵查中所陳
    ：「（既借款時間未到，為何要催還錢？）因我房子倒了，要他還錢，結果他一
    且直拖。」等語及於審理中所述：「（甲○○在什麼情況下交此張芭樂票給你？
    ）我向他要本金和利息的時候，他說有一筆很大的錢會進來，選舉的時候，他有
    賣旗子，選舉過了之後，他沒有還我錢，他就拿本案這張芭樂票給我，拿到票沒
    幾天我打電話去銀行照會，銀行說這個票不可靠，沒有存款。」、「（甲○○交
    這張芭樂票給你之前，你是否有跟他一直討錢？）我有提醒他要還錢，我跟他催
    討了好幾次。」、「（被告拿芭樂票給你的時候，是否有說如果票有過的話，要
    塗銷抵押權？）有。」、「（確定否？）確定。」等語情節相符。參以丁○○直
    至本院審理時，初仍指陳：係被告說要塗銷抵押權，伊始稱如未領到錢，伊不可
    能塗銷云云，旋經被告與丁○○當庭對質結果，丁○○始承認被告所辯屬實；丁○○坦承上詞後，猶要求被告還錢，則丁○○當無在被告尚未還錢之情形下，為
    反於真實之陳述以迴護被告之可能；及被告積欠丁○○之金額既達二、三百萬元
    ，則被告對於丁○○在被告所交付之系爭支票兌現前，並無塗銷抵押權與地上權
    之可能，自亦知之甚明，被告當無在持系爭芭樂票交予丁○○時，即要求丁○○
    在支票兌現前即須塗銷右揭物權等情，被告所辯：伊係因丁○○屢次催討欠款甚
    急，始交付系爭芭樂票拖延，並非為要求丁○○塗銷前揭物權，而交付系爭芭樂
    票予丁○○等語，應堪採信。又丁○○於偵審中所陳：被告交付系爭芭樂票是要
    伊塗銷抵押權云云，既與其嗣於審理中直承：被告拿芭樂票予伊時，確是說如果
    該支票兌現的話，應塗銷抵押權等語，及被告上開始終不移之辯詞不符，自難僅
    以其此先後不一之片面指訴，遽為不利於被告之認定。從而，被告既係因告訴人
    催討欠款恐急，始購買系爭芭樂票交予告訴人藉以搪塞告訴人之催討，則被告顯
    僅係藉此延後債權人之追索，並無圖為免除債務之意思，且事實上亦終無得以免
    除債務之可能，亦即無獲得財產上不法之利益，核被告所為即與以詐術得財產上
    不法利益之構成要件不符。此外，被告交付系爭芭樂票予告訴人時，並無其他人
    在旁見聞，已經被告、告訴人分別陳明在卷，互核相符，且經查復無其他積極證
    據足認被告交付系爭芭樂票予丁○○之目的，係在騙使丁○○塗銷抵押權、地上
    權，或藉此圖得何財產上之不法利益，揆諸首開說明，既不能證明被告有公訴人
    所指之詐欺得利未遂罪行，即應為其無罪之諭知。
據上論斷，應依刑事訴訟法第三百零一條第一項，判決如主文。
中      華      民      國    九十一    年      四      月     十一     日
                                    臺灣臺中地方法院刑事第三庭
                                        法  官  江奇峰
右正本證明與原本無異。
如不服本判決，應於送達後十日內向本院提出上訴狀（須附繕本），上訴於台灣高等
法院台中分院。
                                        書記官
中      華      民      國    九十一    年      四      月     十一     日
附表：
┌────┬───┬───────┬─────────┬─────────┐
│票據號碼│發票人│發票日（民國）│票面金額（新台幣）│付款人            │
├────┼───┼───────┼─────────┼─────────┤
│ＳＡＦ０│員頂企│八十九年六月十│三百萬元          │第七商業銀行員林分│
│０６３９│業有限│日            │                  │行                │
│２１    │公司  │              │                  │                  │
└────┴───┴───────┴─────────┴─────────┘
